臺灣高等法院民事判決
109年度上字第907號
上  訴  人  合作金庫資產管理股份有限公司

法定代理人  蔡見興  




訴訟代理人  季佩芃律師
被  上訴人  劉美珠  

上列當事人間請求分配表異議之訴事件，上訴人對於中華民國10
9年4月30日臺灣臺北地方法院109年度訴字第890號第一審判決提
起上訴，本院於110年1月5日言詞辯論終結，判決如下：
    主      文
原判決廢棄。
臺灣臺北地方法院一Ｏ六年度司執字第一二Ｏ八七二號強制執行事
件，於民國一Ｏ八年十二月十二日製作之分配表，次序三被上訴
人所受分配執行費新臺幣伍萬貳仟零玖拾元、次序四第一順位抵
押權受分配之新臺幣肆佰零伍萬柒仟玖佰壹拾元均應剔除，不得
列入分配，且上開次序四不足額新臺幣玖拾肆萬貳仟零玖拾元應
更正為零元。
第一、二審訴訟費用由被上訴人負擔。
    事實及理由
壹、程序方面：
　　本件被上訴人經合法通知，未於言詞辯論期日到場，核無民
    事訴訟法第386條所列各款情形，爰依上訴人聲請，由其一
    造辯論而為判決。
貳、實體方面：　　
一、上訴人主張：
　　被上訴人前以訴外人顧九淵（已於民國106年3月13日死亡，
    繼承人為顧誠）有於87年12月8日將其所有如附表所示之不
    動產（下稱系爭不動產），設定本金最高限額新臺幣（下同
    ）1,500萬元之抵押權予被上訴人，且顧九淵未依約於92年1
    2月3日清償其積欠被上訴人之500萬元借款（下稱系爭借款
    ），被上訴人以此向臺灣臺北地方法院（下稱北院）聲請拍
    賣系爭不動產，而經北院以106年6月2日106年度司拍字第12
    2號裁定（下稱系爭裁定）准許在案。被上訴人即執系爭裁
    定為執行名義聲請強制執行，經北院106年度司執字第12087
    2號拍賣抵押物強制執行事件（下稱系爭執行事件）受理，
    而於108年12月12日作成分配表（下稱系爭分配表），並定
    於109年3月11日實行分配；惟系爭借款存否，被上訴人僅有
    於執行過程中提出一張借據（下稱系爭借據）為證；然上訴
    人否認系爭借據之真正，且系爭借據本質上仍屬被上訴人之
    陳述，又87年時之500萬元應屬鉅款，自難僅憑系爭借據即
    謂有交付借款之事實，被上訴人就此應負舉證之責。惟上訴
    人於審理時均未到庭，亦未提出書狀答辯，依民事訴訟法第
    280條第3項規定應屬擬制自認，故顧九淵與被上訴人間並未
    存在消費借貸關係，被上訴人自不得依此逕受分配。系爭分
    配表所載次序3被上訴人所受分配之執行費52,090元、次序4
    第一順位抵押權受分配之4,057,910元均應剔除，不得列入
    分配，且上開次序4不足額942,090元應更正為0元。爰依強
    制執行法（下稱強執法）第41條第1項前段規定，請求判決
    如主文第2項所示（原審為上訴人敗訴之判決，上訴人不服
    ，提起上訴）。上訴聲明：如主文所示。
二、被上訴人未於原審及本院審理時到庭，亦未提出書狀為陳述
    。
三、得心證之理由
（一）查被上訴人前以顧九淵有將其所有系爭不動產設定本金最
      高限額1,500萬元之抵押權予被上訴人，且顧九淵未依約
      清償系爭借款為由，向北院聲請拍賣系爭不動產，而經北
      院以系爭裁定准許在案。被上訴人即執系爭裁定為執行名
      義聲請強制執行，經系爭執行事件受理後，於108年12月1
      2日作成系爭分配表，被上訴人依系爭分配表獲有分配次
      序3執行費52,090元、次序4第一順位抵押權4,057,910元
      ，不足額942,090元，並定於109年3月11日實行分配等情
      ，有上訴人所提北院民事執行處108年12月17日北院忠106
      司執正字第120872號函、系爭分配表影本（見原審卷第17
      至24頁）等在卷可參，並經本院調閱系爭執行事件卷宗核
      閱無誤，應堪認定。
（二）按強執法第41條所定分配表異議之訴，其訴訟標的為對分
      配表之異議權。強制執行事件債權人以他債權人聲明參與
      分配之債權不存在為異議權之理由，其本質上即含有消極
      確認債權不存在訴訟之性質，須於確認該有爭議之債權不
      存在後，始得為剔除該債權於分配表外之形成判決，依舉
      證責任分配法則，自應由主張該債權存在之被告負舉證之
      責（最高法院105年度台上字第1908號判決意旨參照）。
      本件上訴人主張被上訴人對顧九淵之系爭借款債權不存在
      ，依上說明，應由被上訴人就其對顧九淵有系爭借款債權
      存在一事，負舉證之責。
（三）按稱消費借貸者，於當事人間必本於借貸之意思合致，而
      有移轉金錢或其他代替物之所有權於他方之行為，始得當
      之。是以消費借貸，因交付金錢之原因多端，除有金錢之
      交付外，尚須本於借貸之意思而為交付，方克成立。倘當
      事人主張與他方有消費借貸關係存在者，自應就該借貸意
      思互相表示合致及借款業已交付之事實，均負舉證之責任
      （最高法院98年度台上字第1045號判決要旨參照）。經查
      ，就系爭借款存在一事，被上訴人雖有於執行過程中提出
      系爭借據為證；惟上訴人就系爭借據之真正有所爭執（見
      本院卷第152頁），復參以系爭借據內容：「一、立借據
      人顧九淵經統計自民國86年1月1日起至民國87年12月4日
      止，共向劉美珠小姐借款新臺幣伍佰萬元。本人已如數收
      到上揭款項無誤，但因本人目前暫時無法清償，為給劉美
      珠小姐保障，暨擔保日後有需要時再向劉美珠小姐借款，
      本人願意提供本人所有坐落臺北市縣○○市○○段○○○段00○00
      ○000地號三筆土地持分均為972961分之15000設定最高限
      額抵押權予劉美珠小姐。二、本人預定於民國92年12月3
      日前全數償還劉美珠小姐。三、利息為月息1.5分。此致
      劉美珠小姐。立據人：顧九淵（手寫簽名，並於右側蓋印
      ）。身分證統一編號：Z000000000、住址：臺北市○○區○○
      街00巷0號6樓、中華民國87年12月4日」等語（見106年度
      司執字第120872號卷二第430頁）。可見系爭借據下方雖
      有顧九淵之簽名、蓋印，但該簽名、蓋印是否真係顧九淵
      所為，因被上訴人未提出其他證據予以佐證，業屬有疑。
      又依系爭借據所載，系爭借款之借貸期間為86年至87年間
      ，斯時之500萬元金額非低，且前後借貸期間約近2年，衡
      情就金錢之交付流程，應有一定之金流可循；但除系爭借
      據，並無其他證據得予證明被上訴人與顧九淵間有成立系
      爭借貸之情事，則被上訴人縱有提出系爭借據，仍難遽謂
      被上訴人與顧九淵間，確存有消費借貸之合致及有依此為
      交付款項共計500萬元之事實。從而，承上說明，被上訴
      人應就其對顧九淵有系爭借款債權存在一事，負舉證之責
      。被上訴人在無法舉證證明其與顧九淵間確存有系爭借款
      之情事，則上訴人主張系爭借款並不存在，及依強執法第
      41條第1項前段規定，請求將系爭分配表所載次序3被上訴
      人所受分配之執行費52,090元、次序4第一順位抵押權受
      分配之4,057,910元均應剔除，不得列入分配，且上開次
      序4不足額942,090元應更正為0元，認屬有據，而予准許
      。
四、綜上所述，上訴人依強執法第41條第1項規定請求將系爭分
    配表所載次序3被上訴人所受分配之執行費52,090元、次序4
    第一順位抵押權受分配之4,057,910元均應剔除，不得列入
    分配，且上開次序4不足額942,090元應更正為0元，為有理
    由，應予准許。原審為上訴人敗訴之判決，尚有未洽，上訴
    意旨指摘原判決不當，求予廢棄改判，為有理由，爰由本院
    予以廢棄，並改判如主文第2項所示。
五、本件事證已臻明確，兩造其餘之攻擊或防禦方法及所用之證
    據，經本院斟酌後，認均不足以影響本判決之結果，爰不逐
    一論述，附此敘明。
六、據上論結，本件上訴為有理由，判決如主文。 　　
中　　華　　民　　國　　110 　年　　 1　　月　  26  　日
                  民事第十七庭  
                      審判長法  官  黃雯惠
                            法  官  賴秀蘭
                            法  官  華奕超
附表：
編號 土地坐落 面積(㎡) 權利範圍 備註 1 新北市○○區○○段000地號土地 3483.17 972961分之15000 重測前為同區安坑段溪西小段130地號土地 2 新北市○○區○○段000地號土地 9465.44 972961分之15000 重測前為同區安坑段溪西小段90地號土地 3 新北市○○區○○段000地號土地 3149.08 972961分之15000 重測前為同區安坑段溪西小段89地號土地 
正本係照原本作成。
如不服本判決，應於收受送達後20日內向本院提出上訴書狀，其
未表明上訴理由者，應於提出上訴後20日內向本院補提理由書狀
（均須按他造當事人之人數附繕本）上訴時應提出委任律師或具
有律師資格之人之委任狀；委任有律師資格者，另應附具律師資
格證書及釋明委任人與受任人有民事訴訟法第466條之1第1項但
書或第2項（詳附註）所定關係之釋明文書影本。如委任律師提
起上訴者，應一併繳納上訴審裁判費。
中　　華　　民　　國　　110 　年　　1 　　月　　29　　日
　　　　　　　　　　　　　
　　　　　　　　　　　　　  書記官  簡素惠
附註：
民事訴訟法第466條之1（第1項、第2項）：
對於第二審判決上訴，上訴人應委任律師為訴訟代理人。但上訴
人或其法定代理人具有律師資格者，不在此限。
上訴人之配偶、三親等內之血親、二親等內之姻親，或上訴人為
法人、中央或地方機關時，其所屬專任人員具有律師資格並經法
院認為適當者，亦得為第三審訴訟代理人。